【裁判字號】    98,訴,85
【裁判日期】    980910
【裁判案由】    辦理地役權登記
【裁判全文】
臺灣高雄地方法院民事判決                98年度訴字第85號
原      告  乙○○
訴訟代理人  蔡建賢律師
被      告  台灣糖業公司
法定代理人  丁○○
訴訟代理人  戊○○
訴訟代理人  己○○
訴訟代理人  庚○○
訴訟代理人  甲○○
當事人間請求辦理地役權登記事件，本院於民國98年8月13日言
詞辯論終結，判決如下：
    主  文
原告之訴駁回。
訴訟費用由被告負擔。
    事實及理由
一、原告主張：
    原告所有坐落於高雄縣大寮鄉○○段2210地號之土地（下稱
    系爭土地），原以農路即大寮鄉○○段2208-1及2208-2地號
    土地作為聯外之道路。惟光明路開設後，上開農路早已廢棄
    ，且2208-1地號土地靠近光明路如附圖編號D所示之土地，
    復經第三人建屋占用，致原告客觀上無其他可供通行至光明
    路之道路，原告因而須經被告所有坐落於高雄縣大寮鄉○○
    段244-22地號及22 08-1、2208-2地號等周圍地如附圖編號A
    、B、C所示土地始得通行至公路（光明路）。原告自民國（
    下同）85年間起，基於通行之目的，於上述編號A、B、C所
    示土地，舖設水泥路，迄今皆作為通行至公路之唯一出入口
    。而自原告鋪設水泥以利通行迄今，均基於善意且和平公然
    繼續占有如附圖所示編號C部分土地，迄今已逾10年，符合
    民法第852條、第772條準用同法第770條所定時效取得地役
    權之規定。原告因而於97年5月21日向大寮地政事務所申請
    時效取得地役權登記，公告期間經被告提出異議，嗣後經高
    雄縣政府調處結果為「兩造雙方對法律關係有爭執，依土地
    登記規則第57條第1項第2款規定不准登記」，故原告依土地
    法第59條提起本訴。又第三人於本案起訴後法院勘驗現場時
    ，允諾拆除上開建物，惟上開建物拆除後，所遺如附圖編號
    D所示土地現在仍為農田水溝及高低不平之水泥磚塊等，事
    實上仍無法做為適當之道路使用，且系爭同段2208-1、2208
    -2地號土地雖編為道路用地，但其為計劃道路用地，事實上
    仍不可通行，且該計劃道路之主管機關高雄縣大寮鄉公所亦
    曾函覆原告，謂上揭計劃道路目前並無開闢之計劃及經費等
    語，足見2208 -1地號等土地仍無法供原告之土地通行，原
    告確有利用被告所有如附圖編號C所示土地通行至公路之必
    要，且上開利用途徑為最適宜及便捷之聯外道路。又按土地
    因與公路無適宜之聯絡，致不能為通常使用者，土地所有人
    得通行周圍地至公路。但對於通行地因此所受之損害，應支
    付償金。前項情形，有通行權人，應於通行必要之範圍內，
    擇其周圍地損害最少之處所及方法為之，民法第787條定有
    明文，此即所謂「袋地通行權」。原告所有之系爭2210 地
    號土地，須經由被告所有及2208-1、2208-2地號土地如附圖
    編號A、B、C所示土地，始得通行至公路 (光明路)，客觀上
    原有農路，業經廢棄及鄰地使用人佔用中，均無法通行，且
    無其他得通行至公路之途徑，即非原告行為所致，符合民法
    第78 7條袋地之情形。又民法第787條第1項所謂土地與公路
    無適宜之聯絡，致不能為通常之使用，其情形不以土地絕對
    不通公路為限，即土地雖非絕對不通公路，因其通行困難以
    致不能為通常之使用時，亦應許其通行周圍地以至公路。且
    倘若縱有通行之道路，但該道路現事實上有障礙或困難通行
    時，仍視為無適當之聯絡通路，最高法院著有多起判例及判
    決可稽。(53年台上字第2996號判例、59年台上字第1245 號
    判決、63年台上字第550號判決、69年台上字第266號判決、
    70年台上字第4694號判決)。本案原告所有之上揭2210 地號
    土地因同段2208-1、2208-2地號計劃道路不可通行，而有利
    用如附圖所示編號A、B、C所示土地通行至公路之必要已如
    前述，故倘原告無法取得如附圖編號C所示土地之地役權登
    記，亦有通行之必要，爰依民法第772條、第770、第852條
    及第787條之規定，提起本訴，並聲明：（一）先位聲明：
    被告應容忍原告就坐落高雄縣大寮鄉○○段244-22地號如附
    圖（98年4月3日複丈成果圖）所示C部分土地（面積67平方
    公尺），辦理時效取得地役權之登記。（二）備位聲明：被
    告應將坐落高雄縣大寮段244-22地號內如附圖所示C部分土
    地（面積67平方公尺），供原告通行以至公路，不得有妨礙
    或阻撓通行之行為。
二、被告則以：
    原告所有系爭土地位於農地重劃區內，依據農地重劃原則，
    每一塊農地於重劃時，即應配置農水路，以使每一農地可直
    接通行、排水及灌溉。而原告所有系爭土地之所在位置，已
    設置2208-1地號農路及2208-2地號水路，故原告所有系爭土
    地有獨立通行之道路可供通行，原告所稱之需役情況並不存
    在。原告於被告所有之系爭土地鋪設水泥，違反農地重劃條
    例第38條之規定，係屬違法行為，豈能以自己之違法行為主
    張有權任意通行他人之土地。又被告於96年勘查系爭土地時
    ，該地屬於空地，並無通行之狀況，嗣97年初因有承租者欲
    申請承租該地，再度勘查時，始知遭原告占有搭建米色鐵皮
    屋，原告隨即告知應予拆除，可見原告占有該地之目的並非
    通行之目的，而係建屋之目的。原告自始明知違法且有過失
    ，並非善意。又縱如自原告主張之85年起算，20年之時效取
    得尚未屆滿，或自97年1月29日切結拆除建物後，迄今亦不
    滿20年。又再依農地重劃條例第32條規定，重劃前之地役權
    因重劃目的已不存在者，地役權尚且視為消滅，焉有農地重
    劃後，反有就他人農地聲請地役權者。又縱認原告所有系爭
    土地有需役之必要性，依民法第854條之規定，應擇供役地
    損害最少之處。然原告主張之地役權範圍，位居系爭土地之
    中央寬達十數公尺，顯使被告土地無法為具經濟效益之利用
    ，實際上已剝奪被告土地所有權之功能。又原告於第三人拆
    除所占有之建物後，現已無不能通行之情形，且原告早知該
    他人建屋占用2208-1地號農路尾端，以致難以通行，應向大
    寮鄉公所及違建人請求排除該通行之障礙，而非剝奪被告土
    地所有權之使用權能，況且該無權占用人業已拆除該棟建物
    ，因此原告所有之2210地號農地已可由原有農路2208-1地號
    及水路2208-2地號通行至公路（光明路），原告所稱須通行
    被告土地之「需役性」情況並不存在。又原告援引最高法院
    53年台上第2996號判例主張「民法第787條第1項所謂土地與
    公路無適宜之聯絡，致不能為通常之使用，其情形不以土地
    絕對不通公路為限，即土地雖非絕對不通公路，因其通行困
    難以致不能為通常之使用時，亦應許其通行周圍地以至公路
    。」。惟查上開判例適用之事實，係以「被上訴人土地欲達
    於公路，係須於沙質地上搭設木橋或竹橋，按其情形即屬所
    謂土地與公路無適宜之聯絡而不能為通常之使用，則其請求
    上訴人容其通行系爭土地，以至公路尚無不合，要亦不能認
    為與公路已有適宜之聯絡，非通行系爭土地不可...。」為
    情形，與原告於本案係有通路可行且無重大障礙之事實不同
    ，上開判例自無參酌之必要。按第三人無權占用第2208-1地
    號農路尾端之建物拆除後，原告已可由該農路通行至公路，
    並無通行障礙、困難以致不能為通常使用之情形，因此原告
    所有之2210地號農地已可由原編定之2208-1地號農路及2208
    -2地號水路直接通行至公路，並無利用被告所有如附圖編號
    C所示土地之必要，原告主張辦理地役權登記顯然欠缺「需
    役性」，於法不合。至於原告主張「上揭2208-1地號及2208
    -2地號編為道路用地且實際為農業用地，該地之主管機關大
    寮鄉公所不願意供原告通行使用」云云，亦屬藉口。蓋大寮
    鄉公所之函覆內容係表示該地號為農業區僅供農業使用為原
    則而不同意原告自行鋪設道路通行至光明路。亦即主管機關
    係不同意原告自行鋪設路面，但並未禁止其作為農路通行，
    且如前所述，依據農地重劃原則，每一坵塊農地於重劃時即
    配有農、水路，以使每一坵塊農地可直接通行，該2208-1地
    號及2208-2地號已編為農、水路用地自係供農業區內農業用
    地通行使用，原告雖無自行鋪設道路之權，然並非無通行之
    權。綜上所陳，原告所有之2210地號農地係屬農地重劃區，
    自始即配置有合法完整之農水路，其可由農路2208-1地號及
    水路2208-2地號通行至公路，並無因事實上之障礙或困難，
    以致不能為通常使用之情形，原告請求就被告所有如附圖編
    號C所示土地辦理地役權登記及主張袋地通行權，顯無理由
    等語置辯，並答辯聲明：原告之訴駁回。
三、二造爭執及不爭執事項：
（一） 不爭執部分：
  1.系爭土地及同段2208-1、2208-2地號土地為農地重劃區內之
    土地，2208-1地號土地為農路地，2208-2地號土地為水路地
    。
（二）爭執部分：
  1.先位部分：
  (1)原告主張其於被告所有如附圖編號C所示土地舖設水泥路通
    行之事實及已時效取得地役權是否有據?
  2.備位部分：
  (1)系爭土地是否與公路無適宜之聯絡，致不能為通常之使用，
    而有通行系爭供役地之必要？如是，原告主張有袋地通行權
    有無理由?
四、法院之判斷：
（一）按「稱地役權者，謂以他人土地供自己土地便宜之用之權
      。」，民法第851 條定有明文。而所謂供自己土地便宜之
      用者，其使用他人之目的，有供通行者、有供引水者，不
      一而足。本件原告主張其所有之系爭土地至公路因無適宜
      之通路，而於被告所有之系爭土地鋪設水泥以供通行云云
      ，足認原告係基於通行之目的而主張有使用被告所有如附
      圖編號C所示土地之必要。故原告是否有需役之必要，端
      視原告所有之系爭土地是否確實無適宜道路以通行至公路
      ，而有通行被告如附圖編號C所示土地之必要。經查：
   1、本院於98年4月3日第一次勘驗現場，查知原告所有系爭土
      地前方直接相鄰之2208-2地號土地，地目雖為水，有土地
      謄本可查，但整條水路上方蓋有水泥道路供人通行，水泥
      道路下方始為鏤空之水道；該2208-2地號地號土地並與相
      鄰之2208-1地號農路（地目為道），大致以互相平行呈弧
      線型態之路徑連接光明路，原告可沿上開2208-1及2208-2
      地號之道路順向直通公路（光明路），是以原告所有之系
      爭土地並非不通公路之土地或通公路非常困難之土地，亦
      即原告所有之系爭土地並非袋地，此有該日勘驗筆錄及附
      圖（現場測量成果圖，見卷126頁）在卷可查。原告雖主
      張其向大寮鄉公所函查是否可於2208-1地號土地連同如附
      圖編號D 所示土地上鋪設道路通行遭拒云云，惟查，大寮
      鄉公所並未禁止原告通行，僅函覆不同意原告自行鋪設道
      路，此有該公所98年7 月20日大鄉建設字第0980013561號
      函在卷可查。至於該公所所稱之計劃道路現無開闢計畫與
      經費，應係指擴增路面或改善路面措施之意，並非謂系爭
      2208-1及2208-2地號土地現狀並非道路。實際上上開2208
      -1及2208 -2 地號土地均為現成道路，可供通行。原告上
      開主張與事實不符足採信。
   2、原告雖主張系爭2208-1地號農路之尾端靠近公路之路段（
      即附圖編號D所示土地）遭第三人占有以致長期不能通行
      ，且該第三人拆除建物後，仍為農田水溝及高低不平之水
      泥磚塊，事實上甚難通行云云，惟查，本院第一次勘驗現
      場時，勸諭建物之所有人應拆除建物，該第三人應允後即
      予拆除，本院於98年7月3日第二次至現場勘驗，發現該建
      物（鐵皮屋）確實已全部拆除完畢，路上並無留存有礙通
      行之物，雖然部分地面為磁磚、水泥路面，但並不妨礙通
      行至光明路，且原告所稱編號D所示土地於建物拆除後，
      現狀為農田水溝及高低不平之水泥磚塊等情形，亦非全係
      屬實。蓋編號D所示土地上之水溝並非臨光明路之ㄧ側，
      且水溝面積狹小，並不妨礙原告沿弧線道路通行至光明路
      ，另所謂高低不平之水泥磚塊云云亦屬誇大之詞，實則車
      輛輪胎行駛其上，均可輕易前進，並無阻礙難行之情形，
      此外證人王國禎即地政事務所測量人員亦於98年7月3日本
      院勘驗現場時，證稱2208 -1 地號農路與光明路確有相接
      等語，此有該日勘驗筆錄及現場照片、照片光碟在卷可查
      ，足認原告確可利用2208-2、2208-1地號農路通行至光明
      路。原告主張自其土地無適宜道路通行至公路云云，不足
      採信。
   3、按原告主張依民法第852條時效取得被告所有如附圖編號C
      所示土地之地役權，係以其自有土地有通行被告所有土地
      至公路之必要為據。然此原告所稱通行之必要性，經本院
      現場勘查結果，並非屬實已如前述，且原告主張之適宜之
      通行方式，係自其所有系爭土地前方橫向直線穿越緊鄰之
      2208-2地號水路、2208-1地號農路與被告所有之244- 22
      地號土地，亦即如附圖編號A、B、C所示土地，以此方式
      通行對原告雖最為便捷，但上開編號C所示土地佔據被告
      所有上開土地近3分之1之面積（67÷244平方公尺），且
      自土地中央切入，將使被告所有上開土地之經濟與利用效
      能損失逾半，亦不符合民法第854條所定，應擇供役地損
      害最少之處之原則。此外，原告於起訴前3年，將其所有
      之系爭土地及系爭土地上之建物出租與第3人開設山產行
      ，該店合夥人即證人黃清玉、丙○○於本院第二次（98年
      7 月3日）現場勘驗時，到場證稱承租原告所有之系爭土
      地與土地上之建物後，又於如附圖編號C所示土地上放置
      米白色貨櫃鐵皮屋供儲物之用，其他水泥空地始供通行等
      語，有該日勘驗筆錄1份在卷可查，足認原告亦無利用所
      稱必須通行C部分所示土地全部面積之必要。
   4、綜上所述可知，原告所有之系爭土地並非袋地，其對外可
      沿2208-2及2208-1地號土地順向通至公路（光明路），且
      上開通行並無窒礙難行或通行過久之障礙情形，故其所有
      之系爭土地欠缺需役性。此外原告所主張之通行方式，不
      僅造成被告重大損害且客觀上無採此通行方式之必要，從
      而原告主張其自有土地有便宜使用被告所有如附圖編號C
      所示土地之權云云，即屬無據，其先位聲明請求本院判決
      被告應容忍原告就坐落高雄縣大寮鄉○○段244-22地號如
      附圖編號C 所示土地（面積67平方公尺），辦理時效取得
      地役權之登記云云，為無理由，應予駁回。
（二）又按「土地因與公路無適宜之聯絡，致不能為通常使用時
      ，除因土地所有人之任意行為所生者外，土地所有人得通
      行周圍地以至公路。前項情形，有通行權人應於通行必要
      之範圍內，擇其周圍地損害最少之處所及方法為之；對於
      通行地因此所受之損害，並應支付償金。第779 條第4項
      規定，於前項情形準用之。」，民法第787 條定有明文，
      此即所謂之袋地通行權。原告所有之系爭土地倘非袋地，
      依上開規定，即不得主張袋地通行權。經查，系爭土地依
      附圖所示，可利用相鄰之2208-2地號水路上鋪設之水泥路
      面及2208-1之農路通行至光明路，並無窒礙難行之處，此
      有附圖（98年4 月9 日現場測量成果圖）及證人王國禎之
      上開證言在卷足憑，並經原告至現場勘驗屬實，有98年4
      月3 日及98年7 月3 日勘驗筆錄在卷可查，是以原告所有
      之系爭土地並非袋地，其主張袋地通行權即無理由，應予
      駁回。
（三）綜上所述，原告所有之系爭土地並無利用被告所有系爭土
      地之必要，且原告之系爭土地並非袋地，亦無主張袋地通
      行權之必要，是以原告之先位聲明及備位聲明，均無理由
      ，應予駁回。
五、本案事證明確，二造其餘攻擊防禦方法與判決結果不生影響
    ，爰不予一一論駁。
六、結論：本件原告之訴為無理由，依民事訴訟法第78條，判決
    如主文。
中    華    民    國    98    年    9     月    10    日
                  民事鳳山分庭法  官  吳文婷
正本證明係照原本作成。
如不服判決，應於送達後二十日內，向本院提出上訴狀並表明上
訴理由，如於判決送達前提起上訴者，應於判決送達後十日內補
提上訴理由書（須附繕本）。
中    華    民    國    98    年    9     月    11    日
                                書記官  林仕興


司法院資訊處製作；財團法人民間司法改革基金會備份。
